【裁判字號】    89,判,3359
【裁判日期】    891130
【裁判案由】    綜合所得稅
【裁判全文】
最  高  行  政  法  院  判  決                  八十九年度判字第三三五九號
    再 審 原告  乙○○
                          送.
    再 審 被告  財政部臺灣省中區國稅局
    代  表  人  楊重華
右當事人間因綜合所得稅事件，再審原告對本院中華民國八十七年十一月六日八十七
年判字第二一九一號判決提起再審之訴。關於行政訴訟法第二百七十三條第一項第一
款部分，本院判決如左：
    主  文
再審之訴駁回。
再審訴訟費用由再審原告負擔。
    事  實
緣再審原告七十九年度綜合所得稅結算申報，短報取自國防部中山科學研究院（下稱
中科院）之薪資所得計新臺幣（下同）一六一、七三七元，經再審被告查得，核定補
徵稅額七、○○四元，再審原告不服，申經復查結果，未准變更，提起一再訴願，遞
遭決定駁回，嗣提起行政訴訟，經本院以八十七年度判字二一九一號（下稱原判決）
判決駁回。再審原告不服，主張原判決有行政訴訟法第二百七十三條第一項第一款（
即修正前行政訴訟法第二十八條第一款）之再審事由，提起再審之訴。茲摘訴兩造
訴辯意旨如次：
再審原告起訴意旨及補充理由略謂：一、按稅捐稽徵法第一條之一明定：「財政部依
本法或稅法所發布之解釋函令，對於據以申請之案件發生效力。但有利於納稅義務人
者，對於尚未核課確定之案件適用之。」財政部稅制委員會於七十九年、八十三年、
八十七年所編印各版新舊所得稅彙編中，分別以七十九年十月十八日台財稅第七九○
七一四三三四號函、八十三年八月三十一日台財稅第八三一六○七六六一號函、八十
七年九月二十一日台財稅第八七一九六五三六六號函宣示，凡未編入該年度版之「本
部及各權責機關所對外發布舊函示，非經其重行核定，一律不再援引適用」，經查其
七十九年、八十三年、八十七年版之所得稅法令彙編中，皆未列入財政部六十八台財
稅三八五○一號函、行政院台八十四財三七○○七號函，依首揭各函示之意旨，財政
部六十八台財稅三八五○一號函、行政院台八十四財三七○○七號函應為無效之函示
，是以財政部及行政院如欲起課中科院非軍職員工品位加給或技術津貼之稅賦，必須
重新函示，方能起課，否則即違反「禁反言」之原則，合該陳明。二、本案爭議之一
為財政部及其所屬各區國稅局身為行政主管機關，雖得本於職權依據所得稅法責成行
政釋示聲明應稅之主張，但自六十八年稽徵機關函示徵免原則以來至八十四年十一月
十七日確定應稅之期間，中科院依徵免原則認定免稅，並多次向桃園縣稅捐稽徵處及
再審被告據實說明，而主管機關除以前述七十九、八十三、八十七年所得稅法令彙編
之函示，及不作為之默示同意此部分免稅，導致長期以來中科院員工信賴此等主張，
認為財政主管機關以上開函示及不作為之默示，乃基於行政一體原則，授權國防部及
中科院或其他公務機關之相互認定並合於行政行為明確性原則下，在實質上已存在信
賴之法律效力，因而作成生涯規劃，處置財產（復無扣繳憑單），故應有行政法上「
信賴保護」原則之適用，依據行政法院七十六年判字第四七四號判決文示以「．．．
不管行政機關之決定是否合法，除了重大且明顯之瑕疵或其違法係可歸責於納稅義務
人外，行政機關之行為一經表露於外，人民通常會對所造成的法律狀態之存續寄以信
賴，並以之作為依據，此種依據信賴，應受保護」，及一般法學原理亦皆言「信賴保
護原則」，係指人民信賴政府機關之決定，就其生活關係已有適當之安排，政府機關
應給予保護或給予合理補償而言，是以財稅機關在七十九、八十三年版所得稅法令彙
編中以首揭各函示之意旨及長期不作為之默示，所造成之財政部六十八台財稅三八五
○一號函無效的法律效力，應使中科院非軍職員工在八十四年十一月十七日行政院台
八十四財三七○○七號發布前享有「信賴保護」的利益，此為財稅機關所必須允諾的
法律保護結果，實無關事業主（國防部及中科院）承諾或應由事業主負擔之稅賦，因
此往前補課中科院非軍職員工五年稅之處分顯然違法，理應辨明。三、再按所得稅法
第九十四條第一項：「扣繳義務人於扣繳稅款時，應隨時通知納稅義務人，並依本法
第九十二條之規定，填具扣繳憑單發給納稅義務人，如原扣稅額與稽徵機關核定稅額
不符時，扣繳義務人於繳納稅款後，應將溢扣之款退還納稅義務人；不足之數由扣繳
義務人補繳，但扣繳義務人得向納稅義務人追償之。」明白規定扣繳義務人即中科院
院長及主辦會計，有先行代納稅義務人繳納之義務。固然同法第八十九條第二項有「
扣繳義務人未履行扣繳義務責任，而有行蹤不明或其他情事，致無從追究者，稽徵機
關得逕向納稅義務人徵收之」之規定。然此規定卻不適用於中科院非軍職員工五年補
課稅案中，其理至明，因為中科院為國家機關，扣繳義務人承命行事，復有國防部、
行政院等上級機關可資追究，非無從也。況稅捐稽徵法第四十八條之三復有「納稅義
務人違反本法規定，適用裁處時之法律。但裁處前之法律有利於納稅義務人者，適用
最有利於納稅義務人之法律。」（從新從輕之原則）及中央法規標準法第十八條「．
．．但舊法規有利於當事人而新法規未廢除或禁止所聲請事項，適用舊法規。」（從
優原則）之立法旨意，皆明白律定認事用法之原則，必須優先考慮對人民（納稅義務
人）最有利之部分後，仍然無法免除其責時，方得對人民（納稅義務人）處分，此為
先進民主國家所遵行的原則，所得稅法第九十四條第一項為現行有效之法律。故財政
部及其所屬各區國稅局，逕向中科院非軍職員工追課五年稅之處分，顯然有違所得稅
法第九十四條第一項法定之程序正義，應撤銷原處分。四、又財政部六十八年台財稅
三八五○一號徵免原則及行政院台八十四財三七○○七號補充規定，明顯變更人民之
權利、義務，牴觸中央法規標準法第五條、第六條之意旨，復未遵第七條．．．並即
送立法院之規定，亦明顯有違程序上之正義。五、就稅法而言，稅捐稽徵法為規範所
有稅法（關稅、礦稅除外）之稽徵程序，相對於所得稅法單就個人綜合所得稅及營利
事業所得稅所為單純規範而言，則稅捐稽徵法為稅法之普通法，所得稅法為所得稅之
特別法，無可置疑。所以就中央法規標準法第十六條「法規對其他法規所規定之同一
事項而為特別之規定者，應優先適用之，其他法規修正後，仍應優先適用。」特別法
優於普通法原則，顯然稅捐稽徵法第二十一條第一項第一款、第三款之規定，目標應
為中科院，及其上級機關國防部、行政院。六、按行政訴訟法第二十八條明定：「有
左列各款情形之一者，當事人對於行政法院之判決，得向該院提起再審之訴：一適用
法規顯有錯誤。．．．十當事人發現未經斟酌之重要證物者。」同法第二十九條復規
定：「再審之訴，應於二個月內提起之。前項期間，自判決送達時起算；其事由發生
在後或知悉在後者，自發生或知悉時起算。」是以再審當事人於判決後，於八十九年
四月十三日由經濟日報社論知悉行政院八十九年度判字第四三八號判決，以同一再審
被告北區國稅局漏未提及對該案原告有利之事證，認定：「原告指責違反信賴保護及
法律不溯既往原則，並非全然無據」而撤銷北區國稅局補稅處分，此一事由本案再審
原告於八十九年六月九日方知悉，故再審原告詳讀八十五年三月十五日監察院院台
財字第二四二九號糾正案後，發覺同一再審被告有漏未提及八十年四月八日對本案再
審原告有利事證如後，行政法院亦未審酌此一重要證物，依前述第二十九條知悉此情
事起二個月（至八十九年六月十三日為法定不變期間，且新通過的行政程序法明定依
舊法判決復提起再審之訴，其提起不變期間，適用舊法規定，審判事由依新法規定，
法有明載，爰依民事訴訟法第五百零一條第一項第四款於訴狀內陳明遵守不變期間的
證據）內得依法提起再審之訴，行政法院須為受理並重啟訴訟程序。七、訴願法第二
條：「本法所稱行政處分，謂中央或地方機關基於職權，就特定之具體事件所為發生
公法上效果之單方（行政行為）。中央或地方機關對於人民依法聲請之案件，於法定
期限內應作為而不作為，致損害人民之權利或利益者，視同行政處分。」基於此立法
意旨，財政部及地方稅捐稽徵機關理應於五十五年中科院創立時，即應依所得稅法之
規定，向中科院非軍職員工課徵「品位加給、技術津貼」稅賦，方合正確行政行為。
雖於六十八年，因納稅義務人貪圖檢舉獎金檢舉，才以台財稅三八五○一號函，授
權中科院自行認定「品位加給、技術津貼」為合於所得稅法第四條第八款前段屬於免
納所得稅的研究補助費外，進一步在財政部所出版各年度版所得稅法令彙編、稅捐稽
徵法令彙編隱去財政部台財稅三八五○一號的積極作為，使全國人民皆不知有此函
示存在，監察院院台財字第二四五七號函調查意見即指出．．．且桃園稅捐稽徵處
大溪分處於八十年四月八日回復檢舉納稅義務人，亦認為研究加給及技術津貼係為政
府獎勵科技人員科技研究之工作補助費（對人民公開表示），而北區國稅局於八十二
年四月十五日北區國稅三第八二○○七三○七號函，認「品位加給、技術津貼」可否
適用所得稅法第四條第八款亦有疑義．．．（可知稅捐機關中、低階公務員亦不知）
；而在六十九年至八十三年以前亦從未對「品位加給、技術津貼」開立繳稅扣繳憑單
，更使人民信賴中科院非軍職員工所領之「品位加給、技術加給」為符合所得稅法第
四條第八款前段免稅要件之免稅所得，就訴願法第二條行政處分的定義來看，已構成
有效的認可免稅行政處分，蓋六十八年財政部及稅捐稽徵機關已知悉中科院非軍職員
工已領有「品位加給、技術津貼」之事實，卻從六十九年至八十三年長達十四年之久
，以上述積極作為配合認可，免稅行政處分已確立，復就訴願法第九條第二項：「第
二條第二項規定之視同行政處分，人民得自該項所指法定期限（一般為二至五個月）
經過後滿十日之次日起，於三十日內提起訴願」之立法旨意來看，則長達十四年之久
不處分中科院非軍職人員所領品位加給、技術津貼之稅課作為，應視為已駁回該納稅
檢舉人檢舉訴願之行政處分，從而中科院非軍職員工應享有「信賴保護原則」之適用
。八、行政院、國防部、中科院基於國防武器自主研發政策需要，並未將台財稅三
八五○一號函示知員工知悉，且中科院非軍職人員之「品位加給及技術津貼」的免稅
權利除有財政部行政處分核可外，復是人民執行國家基本國策保護中華民國憲法法統
於不墜，所獲得的人民之其他自由與權利，合於憲法第二十二條「人民之其他自由及
權利，不妨害社會秩序、公共利益者，均受憲法之保障」及第二十三條「以上各條列
舉之自由權利，除為防止妨礙他人自由避免緊急危難、維持社會秩序或增進公共利益
所必要者外，不得以法律限制之」的要件，故應不受稅捐稽徵法第二十一條追課規定
之拘束。九、監察院在院台財字第二四五七號中，亦調查指出桃園縣稅捐稽徵法處
大溪分處於八十年四月八日回復檢舉納稅義務人，亦認為研究加給係政府為獎勵科技
人員科技研究工作之補助費（對人民公開承認），而北區國稅局於八十二年四月十五
日北區國稅三第八二○○七三○七號函認「品位加給及技術津貼」可否適用所得稅法
第四條第八款，亦有疑義．．．應採不溯既往原則，明定自．．．所以本案未納稅，
非可歸責於納稅義務人；又監察院分別於八十七年十一月二十日院台財字第八七二
二○○五八○號、及十二月二十二日院台財字第八七二二○○六五八號函亦表明對
中科院非軍職員工之處置顯非公平，而係中科院及稅捐稽徵機關之行政疏失所致；就
桃園縣稅捐稽徵處大溪分處於八十年四月八日的函覆檢舉人之函，中科院非軍職人員
主觀上並無違章漏稅之故意，應享有「信賴保護原則」之適用，因其為主管機關對人
民之函示，非政府機關內部建議函。十、按中科院於八十三年以前所開具之扣繳憑單
上所添載之扣繳義務人為院長劉曙晞上將，但中科院於八十五年二月十二日補寄已退
休或現職員工有關「品位加給或技術津貼」之扣繳憑單上所添記之扣繳義務人竟是已
離職他調多時之前主計處長周和漢和陳榮讚兩人，經查證兩人皆言中科院其時之主計
處長吳俊勢少將皆未徵詢兩人之同意，即擅自用其二人之名義補發此一有違法理之扣
繳憑單，而具有調查偵搜權之稅捐稽徵機關，竟以此不合法補發之扣繳憑單為補稅依
據，實有違具有調查偵搜權之機關，不得以非法手段所獲得之證據，為課人民以納稅
義務之憑借的證據法則限制。而行政法院認為不以扣繳憑單之有無為課稅唯一依據，
亦有待商榷。十一、本件行政訴訟若遭駁回，則因認定「品位加給或技術津貼」為中
科院非軍職人員之薪資所得，必定要補繳所得稅，則中科院非軍職員工自五十五年成
立至八十四年十二月底止，退休離職人員不少，即可向國防部暨中科院請求補發全額
退休金差額，則將使國庫損失甚鉅，且對於去逝之員工其欠稅如何處理，退休金之差
額是否其家屬也可以要求追補．．．等等，故本件應以憲法第十五條、第二十二條、
第二十三條及所得稅法第四條第八款前段、稅捐稽徵法第一條之一，四十八條之三、
訴願法第二條、第九條、所得稅法令彙編首揭三函、稅捐稽徵法令彙編首揭函示暨長
達二十八年之久實質免稅所成之既存之法律秩序（租稅法律主義），以及「信賴保護
原則」、「比例原則」等憲法層次相一致的倫理價值觀之原則來審慎判決。十二、而
再審原告，於收受判決後發現，顯然之新證據及法理，可推翻行政法院之原則判決如
下：本院員工依法向監察院聲請於八十八年十月二日獲得桃園縣稅捐稽徵處大溪分處
於八十年四月八日駁回檢舉訴願人之釋示全案如下：「主旨：台端建議改進本轄中科
院給付薪資等給與核課綜合所得稅未盡合理乙節，復（覆）如說明二，請查照。說明
：一、依據財政部賦稅署1.4.日台稅一發第000000000號移文單辦理。二
、查國防部中山科學研究院稱其員工薪資分成本俸及研究加給兩部份，本俸依法課稅
；至於研究加給係政府為勵科技人員科技研究工作之補助費，此研究補助費台端建
議應改成單一薪俸核課綜合所得稅，以健全所得稅制，此案俟所得稅法修正時，將一
併建議上級單位參採。三、承蒙台端提供寶貴意見，使所得稅制俞臻．．．」揆諸上
述釋示，足證當時負責中科院國稅稽徵業務之桃園縣稅捐稽徵處大溪分處，明確認定
中科院非軍職員工所領之研究補助費為合於所得稅法第四條第八款前段免稅規定為免
稅之所得，而駁回檢舉訴願人的檢舉訴願，且檢舉訴願人亦認為係駁回其檢舉訴願，
因桃園稅捐稽徵處並未就其檢舉而對中科院本身或非軍職員工納稅義務人，依稅捐稽
徵法第三十條、第三十一條及所得稅法第七十九條、第八十條、第八十一條、第八十
三條、第九十五條所賦於的法定職權為調查核定，開立核定稅額通知書、繳款書與非
軍職員工，命其為補繳之行政行為，此可由監察院八十五年三月十五日所發佈之糾正
案第參項甲事實第四段所記述：「．．．八十一年九月又有納稅義務人檢舉略以：『
政府財政負擔沈重，中科院給付非軍職人員所得有低報，造成課稅不公，請研究改進
，以增裕稅收．．．』之實情而將此檢舉獨立為第二次行政處分。十三、行政法院在
對中科院數千份判決書中，對信賴保護原則的定義如下：「經查，行政法上所謂信賴
保護原則，係指人民因相信既存之法秩序，而安排其生活或處置其財產，則不能因嗣
後法規之制定或修正，而使其遭受不能預見之損害，用以保護人民既得權益。本原則
之適用，係在禁止新制定或修正的法規有溯及既往之效力。」、「至所稱信賴保護原
則，係指人民信賴政府機關之決定，就其生活關係已有適當之安排，應給予保護或給
予合理補償而言。」是以行政法院亦已認定行政爭訟上有信賴保護原則之適用；復據
八十八年二月三日公布之行政程序法第一一八條：「違法行政處分經撤銷後，溯及既
往失其效力。但為維護公益或避免受益人財產上之損失，為撤銷之機關得另定失其效
力之日期。」等法條已將上述信賴保護原則，具體化規範。十四、財政部、國防部、
桃園縣稅捐稽徵處大溪分處、北區國稅局、中科院等行政機關第一次獨立行政處分發
生於六十八年，如財政部賦署八十八年一月十八日台稅一發第八八一八九五八二一號
書函證明本件係由人民依所得稅法第一○三條檢舉，但財政部並未於法定期間內滿足
檢舉訴願人領取檢舉獎金的權利，復又損及中科院非軍職員工依法節稅權、工作權選
擇、生涯規劃財產處置權，已符合訴願法第二條、新的行政訴訟法第二百零一條行政
處分的要件，已構成核可的免稅行政處分，而第二次獨立行政處分發生於八十年四月
八日，負責中科院國稅稽徵業務的地方機關桃園縣稅捐稽徵處大溪分處於同年四月八
日以載明：「．．．研究加給係政府獎勵科技人員科技研究之工作補助費．．．」的
釋示公函，駁回檢舉訴願人的檢舉訴願，並以其法定職權不開立核定稅額通知書補徵
中科院所核發之研究補助（即品位加給或技術津貼），此一具有公法上效果之單方行
政行為，則非僅止於默示免稅而已，實係核課主管機關依其法定職權，積極確認系爭
研究補助是屬所得稅法第四條第八款前段為勵研究而有免稅之適用。復就監察院
院台財字第二四五七、第二七六七號函函復納稅義務人及行政院之調查報告及財政部
於八十五年十二月五日發文之台財稅第八五一九二八○九一號函亦明確證明桃園縣稅
捐稽徵處大溪分處八十年四月八日代再審原告防禦抵擋來自檢舉訴願人的檢舉攻擊之
單方行政行為，非出自受益人（再審原告）以詐欺、脅迫、或賄賂方法，或提供不正
確資料或不完全陳述而得，再者受益人信賴同為行政主管機關之國防部及軍事機關中
科院之法律主張，故亦無明知行政處分違法或因重大過失而不知者之情事可言。且再
審原告既無行政程序法第一一九條所訂「信賴不值得保護」之情事，則第一一八條「
違法行政處分經撤銷後，溯及既往失其效力．．．」之拘束自應生效，是故第三次獨
立之行政處分即再審被告所屬大溪稽徵所以八十三年一月二十二日北區國稅大溪審第
八三○○一二七二號函件通知、八十四年八月十四日台財稅第八四一六四一四一八號
函釋暨行政院秘書長八十四年十月十七日台八十四財三七○○七號函釋，撤銷八十年
四月八日桃園縣稅捐稽徵處大溪分處之行政處分，核定系爭所得（品位加給或技術津
貼）為應納稅之重新認定，應於新處分作成之後方能發生效力，不能驟然推翻前面既
有法秩序，方足以維持人民對法秩序的信賴。而再審原告爭執的是七十九年之所得稅
，應有此信賴保護之適用。再審被告隱瞞此一對原告有利之事實，祈行政法院依新的
行政訴訟法第一百三十三條：「行政法院於撤銷訴訟，應依職權調查證據．．．」等
規定，調查就舊訴願法第二條、新的訴願法第三條、行政程序法第九十二條行政處分
的定義所形成的既存之法秩序及政府機關的決定之事實。十五、綜上所述，財政部及
其所屬各區國稅局認事用法明顯違反稅捐稽徵的法定程序正義及信賴保護原則，且其
補課的對象為中科院及上級機關國防部、行政院，而不是非軍職員工。請求行言詞辯
論及命中科院為訴訟參加並廢棄原判決、撤銷一再訴願決定及原處分等語。
再審被告答辯意旨略謂：一、程序部分：本案再審原告所提之重要證據（扣繳憑單）
已於行政訴訟階段提出，核無修正前行政訴訟法第二十八條所列得提起再審之訴之情
事。二、實體部分：(一)按「中華民國政府或外國政府，國際機構、教育、文化、科學
研究機關、團體，或其他公私組織，為勵進修、研究或參加科學或職業訓練而給與
之學金及研究、考察補助費等所得，免納所得稅。但受領之學金或補助費，如係
為授與人提供勞務所取得之報酬，不適用之。」為行為時所得稅法第四條第八款所規
定。次按「公、教、軍、警、公、私事業職工薪資及提供勞務者之所得，為薪資所得
，該項所得之計算，以在職務上或工作上取得之各種薪資收入為所得額；前項薪資包
括薪金、俸給、工資、津貼、歲費、金、紅利、各種補助費及按月或按年分期給付
之退休金或養老金。但為雇主之目的，執行職務而支領之差旅費、日支費及加班費不
超過規定標準者，及依同法第四條規定免稅之項目，不在此限。」復為同法第十四條
第一項第三類所明定。又「經納稅義務人選定填明適用標準扣除額，或依前項規定視
為已選定的適用標準扣除額者，於其結算申報案件經稽徵機關核定後，不得要求變更
適用列舉扣除額。」為所得稅法施行細則第二十五條第二項所明定。(二)本件再審原告
七十九年度綜合所得稅結算申報，經再審被告所屬苗栗縣分局核定綜合所得總額四二
九、七一六元，應補稅額七、○○四元，再審原告不服，就核定其取自中科院之「技
術津貼」一六一、七三七元項目，依法申請復查，再審原告主張「技術津貼」不屬薪
資所得免稅所得，經查中科院所核發「技術津貼」之性質，為經常性研究補助費給與
，且按月按職級定額支給，依首揭規定核屬提供勞務取得之報酬為薪資所得；另中科
院對於給付非軍職員工七十九年度之「品位加給」及「技術津貼」，已依規定填發扣
免繳憑單在案，又根據行政院秘書長八十四年十月十七日台八十四財三七○○七號函
復國防部八十四年九月二日珍琥字第二二九一號函稱：「貴部報院為中山科學研究
院給付非軍職人員之科技品位加給暨技術津貼免扣繳所得稅一案，與現行法令規定不
合，奉示：本案應依法課徵所得稅．．．」，又依財政部八十五年十二月五日台財稅
第八五一九二八○九一號函示：「．．．中山科學研究院支付非軍職人員『科技品位
加給』暨『技術津貼』，既經查明係通案依職級按月定額給付，核屬所得稅法第十四
條第一項第三類之薪資所得．．．應依法課徵綜合所得稅。」初查核定課徵綜合所得
稅並無不合，復查後爰予維持。再審原告於訴願階段復主張行政命令不可溯及既往，
經查中科院所訂科技人員品位加給支給標準表及技術員薪給標準表之等級，每月按職
級定額領取科技品位加給或技術津貼，該院與其聘僱人員之約定事項亦載明所指薪給
除實物代金及眷補費外，包括全部給與，又財政部臺灣省北區國稅局於八十二年間曾
派員前往該院瞭解結果，該院支付非軍職人員之品位加給及技術津貼係採按月給付方
式，並非按研究計畫個案給付，復經中科院八十一年十一月三日八十一訓誠字第一六
八七三號函，說明該院各類薪資扣繳所得狀況，略以該院於年度開始即訂有各項研究
計畫，並按照研究計畫逐月實施。各項研究計畫除一般經費外，為獎勵科技人員竭盡
心智參與研究發工作，另編列研發人員研究補助費及技術津貼。為便利作業，研究人
員研究補助費係採按月發放方式，再經由成本歸戶手續，回歸計畫預算內（如研究補
助費採個案給付，必將增加人力及作業之負擔，不符經濟效益）等語，足見中科院給
付非軍職員工之品位加給及技術津貼之所得，屬經常性補助費給與，且依職級按月定
額支給，為提供勞務所取得之報酬，依首揭行為時所得稅法第四條第八款但書及第十
四條第三類規定，核非免稅之所得，再審被告於法定核課期間內依法發單補徵稅款，
並無不合。再審原告主張基於信賴利益不宜追溯補徵，於法無據。綜上所述，再審原
告之訴為無理由，請判決駁回等語。
    理  由
按行政訴訟法第二百七十三條第一項第一款所謂適用法規顯有錯誤者，係指原判決所
適用之法規與該案應適用之現行法規相違背或與解釋判例有所牴觸者而言，至於法律
上見解之歧異，再審原告對之縱有爭執，要難謂為適用法規錯誤，而據為再審之理由
，本件原判決謂：『按中華民國政府或外國政府，國際機構、教育、文化、科學研究
機構、團體，或其他公私組織，為勵進修、研究或參加科學或職業訓練而給與之
學金及研究、考察補助費等所得，免納所得稅。但受領之學金或補助費，如係為授
與人提供勞務所取得之報酬，不適用之，為行為時所得稅法第四條第八款所規定。又
凡公、教、軍、警、公私事業職工薪資及提供勞務者之所得，為薪資所得，該項所得
之計算，以在職務上或工作上取得之各種薪資收入為所得額；前項薪資包括薪金、俸
給、工資、津貼、歲費、金、紅利、各種補助費及按月或按年分期給付之退休金或
養老金。但為雇主之目的，執行職務而支領之差旅費、日支費及加班費不超過規定標
準者，及依同法第四條規定免稅之項目，不在此限，復為同法第十四條第一項第三類
所明定。本件原告（即再審原告，下同）七十九年度綜合所得稅結算申報，被告（即
再審被告，下同）初查以其漏報取自中科院之薪資所得一六一、七三七元，乃核定補
徵稅額七、○○四元。原告不服，以系爭所得係研究補助費，依行為時所得稅法第四
條第八款規定，應屬免稅所得，且系爭所得係依研究計畫專案申請及依各員工參與程
度分別計算發放，並非定額給付，於會計上採按月給付僅屬權衡變通辦法，其性質符
合財政部六十八年十一月三十日台財稅字第三八五○一號函釋，稽徵機關逐年至中科
院查閱相關會計資料，亦對系爭所得未予扣繳一節未予置理，中科院據以認定系爭研
究補助費係屬免稅所得，應屬合法、適當，稽徵機關於經過數年後始為應稅主張，有
違信賴原則云云，申經復查結果，以原告為中科院非軍職員工，七十九年度領取自中
科院薪資中之一六一、七三七元屬品位加給，為其所不爭，而中科院之預算雖分別依
計畫編列人事費支應員工之各項給與，然領受科技品位加給或技術津貼之非軍職人員
，無論配屬之單位或參與不同計畫，悉依該院所訂「科技人員品位加給支給標準表」
「技術員薪給標準表」之等級，每月按級定額領取科技品位加給或技術津貼。中科院
聘僱人員之約定事項亦載明薪給除實物代金及眷補費外，包括全部給與，業經財政部
台灣省北區國稅局所屬大溪稽徵所赴中科院查閱資料瞭解無誤，並為中科院八十一年
十一月三日八十一訓誠字第一六八七三號函所明示，系爭品位加給自始即屬薪資所得
，自應依法合併申報繳稅，原核定並無不合，乃未准變更。至原告起訴主張：就中科
院之命名、成立背景及動機以及三十年來之研發成就，自有憲法第一百六十五條、第
一百六十六條、第一百六十七條所定勵措施引伸出之租稅優惠免稅規定之適用。所
得稅法第四條第八款但書牴觸憲法。中科院給予科技人才之品位加給或技術加給，不
論發給之形式如何，皆有上述憲法規定引伸出租稅優惠免稅規定之適用。而財政部（
六十八）台財稅字第一一二○、第三八五○一號函，仍確定依上述租稅優惠予以免稅
，中科院亦始終未開立扣繳憑單，稽徵機關逐年審查該院預算亦未予置喙。信賴保護
原則因而確定。嗣縱認原先之承諾有更改必要，亦必採不溯既往原則。且依軍事審判
法第三條規定，中科院之非軍職員工視同現役軍人，其所得縱予取消免稅待遇，亦應
準用軍人、同步實施，免予追繳五年前所得，方為合理云云。惟查憲法規定提高從事
教育、科學等工作者之待遇，並不表示該項工作者其所得享有免稅之特權。原告指所
得稅法第四條第八款但書之規定違憲云云，要無可取。又本件中科院之預算雖分別依
計畫編列人事費支應其員工之各項給與，但實際上領受「品位加給」或「技術津貼」
之非軍職人員，無論配屬之單位參與不同計畫，均依該院所訂「科技人員品位加給支
給標準表」、「技術員薪給標準表」之等級，每月按級定額領取科技品位加給或技術
津貼。且該院與其聘僱人員之約定事項亦載明所指薪給，除實物代金及眷補費外，包
括全部給與，其非軍職人員所領受之科技品位加給或技術津貼，核屬因提供勞務所取
得之報酬，應無行為時所得稅法第四條第八款免納所得稅規定之適用。況被告於八十
二年間派員前往該中科院瞭解結果，其支付非軍職人員之科技品位加給及技術津貼確
係按月給付方式，復經中科院八十一年十一月三日（八一）訓誠字第一六八七三號函
致被告，說明該院各類薪資扣繳所得稅狀況：「以該院於年度開始即訂有各項研究計
畫，並按照研究計畫逐月實施。各項研究計畫除一般經費外，為獎勵科技人員竭盡心
智參與研發工作，另編列研發人員研究補助費及技術津貼。為便利作業，研發人員研
究補助費係採按月發放方式，再經由成本歸戶手續，回歸計畫預算內（研究補助費採
個案給付，必將增加人力及作業之負擔，不符經濟效益）」等語。足見中科院給付非
軍職員工之品位加給及技術津貼之所得，屬經常性研究補助費給與，且依職級按月定
額支給，為提供勞務所取得之報酬，依行為時所得稅法第四條第八款但書及第十四條
第三類之規定，核非屬免稅之所得。系爭應納稅款，既未逾稅捐稽徵法第二十一條所
定核課期間，被告依上開所得稅法規定、發單補徵稅款，核與租稅法定之原則無違。
又軍事審判法第三條第一、二款係指關於在軍事機關從事軍事工作之非軍職人員，因
犯軍法而應受軍法審判者而言，於本件應負公法上納稅義務之規定，無其適用。至所
稱信賴保護原則，係指人民信賴政府機關之決定，就其生活關係已有適當之安排，應
給予保護或給予合理補償而言。本件財政部（六十八）台財稅字第三八五○一號函釋
說明：「一、凡依職級按月定額發給者，應屬各該研究人員之薪資所得，應於給付時
應依法辦理扣繳，所得人並應於年度結算申報時合併申報課稅。二、如係按研究計劃
個案給付、並非通案按職級按月給付者，則為研究補助費，依法可免納所得稅。三、
如屬第一種情形，中科院以往未依法扣繳，所得人以往年度亦未申報納稅者，應即請
中科院轉知各所得人自行向稽徵機關補報並補繳應納稅款，可免予處罰，自六十九年
一月起，中科院應於給付時依法扣繳，所得人應於每年終後合併申報綜合所得稅。．
．．」並未就系爭依職級按月定額發給之所得為應予免稅之承諾，自無信賴保護原則
之適用。是原告應依規定申報系爭所得而未申報，被告依首揭規定補徵漏報稅款七、
○○四元，一再訴願決定遞予維持，均無違誤。原告起訴意旨，難謂有理，應予駁回
。又本件事實已臻明確，原告請行言詞辯論，核無必要，併此明。』為由，乃依修
正前行政訴訟法第二十六條後段，判決駁回再審原告在前訴訟程序之訴。核其所適用
之法規與該案應適用之現行法規並無違背，與解釋判例，亦無牴觸，並無所謂適用法
規顯有錯誤之情形；再審原告以前揭事實欄所載理由，主張原判決適用法規顯有錯誤
，核屬法律上見解之歧異，揆諸首揭說明，尚不得據為再審之原因。從而再審原告起
訴主張原判決有行政訴訟法第二百七十三條第一項第一款（即修正前第二十八條第一
款）之再審事由提起本件再審之訴，揆諸首揭說明，殊難認有再審理由，應予駁回。
本件事實已臻明確，無行言詞辯論及命中科院參加訴訟之必要；關於行政訴訟法第二
百七十三條第一項第十一款、第十三款、第十四款部分，本院另以裁定駁回，均併此
明。
據上論結，本件再審之訴為無理由，爰依行政訴訟法施行法第二條、行政訴訟法第二
百七十八條第二項、第二百八十一條、第九十八條第三項前段，判決如主文。
中    華    民    國     八十九      年     十一     月      三十       日
                    最 高 行 政 法 院  第 四 庭
                                審 判 長 法  官      葉  振  權
                                         法  官      林  家  惠
                                         法  官      吳  錦  龍
                                         法  官      劉  鑫  楨
                                         法  官      吳  明  鴻
右  正  本  證  明  與  原  本  無  異
                                         法院書記官  陳  盛  信
中    華    民    國     八十九      年     十二     月       五        日


司法院資訊處製作；財團法人民間司法改革基金會備份。
